【裁判字號】    90,上易,1126
【裁判日期】    900430
【裁判案由】    竊盜
【裁判全文】
臺灣高等法院刑事判決                            九十年度上易字第一一二六號
    上  訴  人
    即  被  告  甲○○
右上訴人因被告竊盜案件，不服臺灣新竹地方法院八十八年度易字第八四九號，中華
民國九十年二月二十三日第一審判決（起訴案號：臺灣新竹地方法院檢察署八十八年
度偵字第六六三六號），提起上訴，本院判決如左：
    主  文
上訴駁回。
    理  由
一、公訴意旨略以：甲○○意圖為自己不法之所有，於民國（下同）八十八年九月一
    日晚九時三十分時，至新竹市○○路五號台灣屈臣氏大藥房股份有限公司，趁該
    公司員工不注意之際，竊取店內陳列販賣之蜜妮防曬乳液六瓶、花蕊未來潤澤乳
    霜一瓶（市值新臺幣一千一百六十九元），得手後欲離去時，該公司警報鈴響起
    ，為店長乙○○發覺報警查獲。因認甲○○涉犯刑法第三百二十條第一項之竊盜
    罪嫌云云。
二、按心神喪失人之行為，不罰，刑法第十九條第一項定有明文。又不能證明被告犯
    罪或其行為不罰者，應諭知無罪之判決；刑事訴訟法第三百零一條第一項亦有明
    文。被告甲○○於原審固不否認於右揭時地為警查獲防曬乳液六瓶、潤澤乳霜一
    瓶等事實，惟矢口否認有何竊盜犯行，先辯稱：伊當時心神不好，主觀上沒有偷
    的意思，伊是要拿去找朋友付錢；嗣又改稱：是店內員工得罪伊，伊記恨在心才
    拿東西云云。惟查，右揭事實，業據被害人乙○○於偵訊及原審指述綦詳，並有
    贓物認領保管收據一紙及台灣屈臣氏大藥房股份有限公司八十八年九月一日交易
    明細表一份附卷可稽，被告竊盜之犯行，應可認定。惟被告於原審自承有精神疾
    病，並提出載有中度精神病之殘障手冊為證，經原審法院函詢財團法人為恭紀念
    醫院結果，被告八十三年十一月七日起因情緒困擾至該院就診，經診斷為精神官
    能症，嗣斷斷續續服用抗憂鬱藥物治療。八十七年八月二十六日門診發現有妄想
    及幻聽症狀，然拿藥回去後被告並未服用，中斷治療至八十八年三月五日因症狀
    惡化才再度求診。被告無病識感，服藥亦不規則，且不願再就診，因此轉介居家
    治療，由醫師及護士自八十八年四月七日起定期每月前往被告家中訪視治療至今
    。被告出現明顯被害妄想，一直堅信有人害她，要求別人賠償她，甚至為此提出
    告訴，令家人非常困擾，被告亦有誇大妄想自己是女明星，並有幻聽症狀干擾，
    社會功能明顯退化，無法正常工作與生活，雖服藥治療效果不佳，惟情緒稍能控
    制，因現實感差，恐有心神喪失之虞，有該院八十八年十二月七日（八八）為恭
    醫字第一四六七號函及所附之病歷查詢表在卷可按。原審法院再將被告送至財團
    法人為恭紀念醫院為精神鑑定，亦認被告為妄想型精神分裂症，且其精神狀態未
    規則治療，因此精神症狀很不穩定，現實感不佳、衝動控制力差，且有幻聽及被
    害妄想易影響其現實判斷力。被告於犯案當時，其偷竊行為與其妄想症狀、現實
    感差及自我控制力不佳有關，於犯案當時之精神狀態應屬心神喪失，需督促其家
    屬或保護人密切注意其行為及持續接受治療，以避免其病情惡化或有其他干擾或
    犯罪行為之可能，此亦有該院八十九年一月十五日（八九）為恭醫字第００六二
    號函所附之鑑定報告書可憑。足見被告行為時之精神狀況已達心神喪失之程度，
    原審以被告於前開行為時既已達心神喪失之狀態，乃諭知被告無罪之判決。再以
    前述鑑定報告認被告並無病識感，且對藥物接受度不高，現實感不佳、衝動控制
    力差，為使其受適當之保護及矯治，自有諭知保安處分之必要，乃依刑法第八十
    七條第一項、第三項，諭知令被告入相當處所，施以三年之監護，經核並無不合
    。
三、被告提起上訴略謂：被告心緒困擾，是因為家中信一貫道之關係，被告之憂鬱就
    因此而累積，實則被告並無妄想及幻聽症狀，情緒不好完全是受到家中一貫道及
    父母兄弟姊妹不和睦之影響，而非服藥成果不顯著；被告所稱害人者亦指一貫道
    而言，而非他人，被告目前心情十分穩定，為恭紀念醫院已經把被告的病治療好
    了，衝動控制力是取決於被告的心情，現在被告居家治療已能控制病情，當時在
    法院，母親不肯讓我講一貫道的事情，才會造成法官判斷錯誤，以為我在說謊。
    被告並非故意要做犯罪的事情，實因家中拜一貫道深受困擾，才會導致心情不好
    ，而法官對於醫生的決定不了解，不宜亂下不實之言語，請法官取消施以監護
    年之判決，爰依法提起上訴云云。惟被告因心神喪失而不罰，原審乃依刑法第八
    十七條第一項令被告人相當處所施以監護，並無不合，已如前所述，被告提起上
    訴，否認心神喪失，與前述鑑定不符，其上訴為無理由，應予駁回。
四、被告經合法傳喚，無正當理由不到庭，爰不待其陳述，逕行判決，併此敘明。
據上論斷，應依刑事訴訟法第三百六十八條、第三百十七一條，判決如主文。
本案經檢察官李金定到庭執行職務。
中    華    民    國      九十    年       四       月        三十      日
                             臺灣高等法院刑事第二十二庭
                                 審判長法  官  許  正  順
                                       法  官  胡  方  新
                                       法  官  林  明  俊
右正本證明與原本無異。
不得上訴。
                                       書記官  蕭  進  忠
中    華    民    國      九十    年       五       月        二        日


司法院資訊處製作；財團法人民間司法改革基金會備份。
